最高法院刑事判決　　　　　　　　　　　　　　　九十三年度台上字第六一九一號
　　上　訴　人　台灣高等法院檢察署檢察官
　　被　　　告　甲○○原名謝.
右上訴人因被告強盜案件，不服台灣高等法院中華民國九十年十一月二十日第二審更
審判決（八十九年度上更(一)字第一二七三號，起訴案號：台灣台北地方法院檢察署八
十六年度偵字第一四四二二號），提起上訴，本院判決如左：
    主  文
原判決撤銷，發回台灣高等法院。
    理  由
本件原判決以公訴意旨略稱：被告甲○○（原名謝先進）因與方荷生、方渝生、方雲
等人有財務糾紛，心生不滿。於民國八十六年六月十六日上午十時十五分許，前往台
北市○○街一二０巷一七二之三號四樓方荷生住處洩恨，先持不詳尖刀一把破壞該處
五樓大門門鎖，未經許可侵入該住宅時，忽聞四樓房間內傳出狗吠聲，下樓查看，發
現屋內尚有方荷生之女呂茹芳（即告訴人），乃持該刀揮砍，致該小狗受傷，並使告
訴人無法抗拒，取走告訴人置於抽屜內之現款新台幣（下同）六千元，旋將告訴人關
於房間內，持刀搗毀四樓之電視機、廚櫃，又回房間內要告訴人不得報警，毀損房間
內鏡子並割斷電話線，再至五樓搗毀音響設備及神明桌之香爐後逃逸。因認被告甲○
○（原名謝先進）牽連犯懲治盜匪條例第五條第一項第一款及刑法第三百零六條、第
三百五十四條等罪嫌云云。惟經審理結果，認被告之犯罪均屬不能證明，因而撤銷第
一審關於被告毀損部分之科刑判決，改判諭知被告無罪，固非無見。
惟查：（一）審理事實之法院，對與待證事實有重要關係，客觀上顯有調查之必要性
，為認定事實與適用法律基礎之證據，均應依法詳加調查，倘未予調查，或雖已加調
查，而其內容尚欠明瞭者，亦與未經調查無異，遽行判決，均屬應於審判期日調查之
證據未予調查之違法。（１）告訴人呂茹芳於警詢時指稱：「他（指被告）一進入，
頭上即戴著安全帽，好像是深藍色或深黑色，是全罩式有下巴的那種，因為他鏡片打
開，所以我有看到臉部，臉上並無特徵」（見偵查卷第九頁）；嗣第一審於八十七年
一月七日調查時，曾命與被告年紀、身材相仿之法警，偕被告分別穿上扣押之全罩式
安全帽及雨衣供告訴人當庭指認，告訴人立即分辨出二人差異，指法警之眼睛不像，
並於當庭指認被告時，明確表示「是他，沒有錯（告訴人神情激動哭泣）」（見第一
審卷第三十九頁）。第一審判決並採為不利於被告之認定。如果無訛，告訴人既已目
睹歹徒臉部，並於指認被告時神情激動哭泣，則被告是否非告訴人當日所見頭戴安全
帽之人，即非無研求之餘地。且台北市政府警察局信義分局五分埔派出所承辦警員魏
志功、曹志成，攜帶被告照片、警方於被告住處所查扣屬於被告所有全罩式安全帽及
藍綠相間雨衣所拍攝之照片及摩托車照片數幀（見偵查卷第十四至十九頁），於八十
六年六月十八日至案發現場一樓即台北市○○街一二０巷一七二號查訪訊問居民黃麗
霞，據證人黃麗霞陳稱：「我剛開始看他是用走的，在我店前來回走了兩趟，之後又
騎摩托車離（去），不過一會兒，他又將摩托車騎回來，停在我店的旁邊，之後他又
站在一七二號前，就不見了」、「因為我沒看過這個人，所以我就特別注意他，他又
來回走了那麼多次」，復依警方提供之照片指認：「安全帽與我所看到是深色一樣，
雨衣也是，但我是從側面看到歹徒的雨衣，不太敢確（定），摩托車型式是一樣的」
（見偵查卷第二十三、二十四頁）。該證人陳述如若屬實，則當時黃麗霞所見之人係
戴用與告訴人所指安全帽；穿著與告訴人所指雨衣之式樣、顏色均相同，且騎乘相同
型式之摩托車。又上開證人指認之安全帽、雨衣及機車均自被告住處取得，就經驗法
則而論，即難完全排除黃麗霞當日所見之人並非被告。原判決僅以證人黃麗霞從側面
看至歹徒之雨衣，無從指認一端，即遽認該項證據不足以為有利或不利之認定。原審
對上揭證據資料，並未詳加調查斟酌，深入勾稽，究明真相，遽行判決，改判諭知被
告無罪，殊嫌率斷。以上本院前次發回意旨已詳細指明，原判決猶未詳查慎斷，其瑕
疵依然存在，自屬無可維持。（２）被告於第一審調查時供稱：「問：何時離開機場
？答：七點多，上高速高路（應係高速公路）回家。」、「問：送你母及兄時間？返
回時間？（到機場）答：我近六點到機場，約在七點左右回來，期間我在機場陪他們
，後來他們進檢查門後我離開。」、「問：對國道高速公路局函意見？答：我當日之
時速是七、八十（公里），我自機場開車返家，約有一個半小時。」（見第一審卷第
六十一、八十九頁正、反面），如果實在，再參以第一審所函查，經內政部警政署航
空警察局、交通部台灣區○道○○○路局等單位函覆之內政部警政署航空警察局八十
七年二月四日八十七航警刑字第０一九六四號函（內附旅客入出境紀錄查詢資料二份
）、交通部台灣區○道○○○路局八十七年三月十六日管八七字第０四二四四號函（
內附國道公路警察局第一警察隊八十七年三月十一日公警國一交字第０二六七八號函
、基地台、巡邏車無線電通訊連絡記錄簿、交通部台灣區○道○○○路局北區工程處
八十七年二月二十三日北工（８７）字第０一０五六號函各一紙）各一份（以上見第
一審卷第五十一至五十三、六十四至七十頁）等資料綜合以觀，被告應於當日早上八
時三十分至九時之前返抵家門。原審未就前揭被告之供述及卷內已有較為客觀之資料
仔細研究，率爾謂「八十六年六月十六日為週一，衡諸常情，上午七時至九時許，中
山高速公路桃園至台北路段正值交通巔峰時間，當時復逢下雨，自影響車輛流速」等
情，而指摘第一審判決理由所述「被告當天送機後，必早於六時五十三分許，即已離
開機場，而中正機場高速公路路段距成功交流道約三十五公里，以時速七十至八十公
里行駛，花費時間應在四十分至五十分鐘左右，被告自得從容於上午九時前即已到達
其母住處車庫，將車停好」之內容與經驗法則不合，其敘述之理由即有與卷內證據不
相適合，而有證據上理由矛盾之違法。（二）按證據之取捨與事實之認定，固為事實
審法院之職權，惟如事實審法院依職權調查所得之證據，其內容或對同一待證事實之
價值不相一致時，自應依論理及經驗法則定其取捨，並於判決理由內詳予闡述其所以
採取或捨棄之心證理由，方屬適法。原判決採用證人黎國慶、王唐山於警詢、偵查及
第一審法院訊問時之證述，作為被告於案發時間不在現場之證據，其以證人黎國慶證
稱：「謝先進在十六日九點多的時候，有過來與辦公室（的同仁）在聊天，在十點左
右離開。」、「當天早上九點多有見過（被告），於十時至十時半間離開。」、「九
點多看到被告，聊了一會天，在十點多離開，（離開時間）應是十點半以前，因我們
平時在十點半買菜，我們是在他走了之後，才去買菜。」（見偵查卷第二十二、一二
七頁，第一審卷第四十一頁反面、四十二頁）；證人王唐山證稱：「（被告）早上九
點多至富台新村互助會（應係管理委員會之誤）聊天，約過十點就離開。」（見偵查
卷第一二六頁反面），並認上開二證人關於被告於案發當天上午到達及離去之時間之
證詞互核一致。惟證人黎國慶上開前後之證詞，並非一致，其嗣後之證詞亦與證人王
唐山之證詞顯有不符。則被告究係於何時離開富台新村管理委員會辦公室，尚非全然
無疑，此與判斷上開證言得否資為被告不在場之證明，至有關係（因檢察官認案發時
間係在當日上午十時十五分許）。原判決並未於理由內闡述其如何取捨上開二證人前
後並非完全一致證詞之理由，遽為前開認定，難謂無判決理由不備之違法。以上或為
檢察官上訴意旨所指摘，或為本院得依職權調查之事項，應認原判決仍有撤銷發回之
原因。另被告被訴犯刑法第三百零六條及第三百五十四條罪嫌部分，雖均屬刑事訴訟
法第三百七十六條第一款所列之罪名，因公訴意旨認與強盜部分有牽連犯之裁判上一
罪關係，自得附隨上訴於第三審，而併予發回，附此明。
據上論結，應依刑事訴訟法第三百九十七條、第四百零一條，判決如主文。
中　　　華　　　民　　　國　　九十三　　年　　 十一 　　月　　 十九 　　日
                              最高法院刑事第九庭
                                  審判長法官  林　增　福
                                        法官  邵　燕　玲
                                        法官  陳　世　雄
                                        法官  陳　朱　貴
                                        法官  石　木　欽
      右正本證明與原本無異
                                              書  記  官
中　　　華　　　民　　　國　　九十三　　年　　 十一 　　月　　二十六　　日
                                                                        Ｌ
